臺灣高等法院臺中分院刑事判決　　　　　　　　　九十三年度上訴字第一一二三號
　　上　訴　人
　　即　被　告　許榮華
右上訴人因違反公司法案件，不服臺灣彰化地方法院九十二年度訴字第四八六號中華
民國九十三年五月七日第一審判決（聲請簡易處刑案號：臺灣彰化地方法院檢察署九
十年度偵字第二八三號，嗣經原審改依通常程序審理），提起上訴，本院判決如左：
    主  文
上訴駁回。
    事  實
一、許榮華於民國九十年間曾犯詐欺罪，經台灣彰化地方法院於九十年九月二十一日
    判處有期徒刑三月，如易科罰金，以三百元折算一日，緩刑三年確定。緣許榮華
    於八十七年間，欲在彰化縣員林鎮○○路○段二八四巷二一號設立資本額為新臺
    幣（下同）五百萬元之虹虹食品企業有限公司（以下簡稱「虹虹公司」），其明
    知陳麗紅、許嶽、賴福振、盧文進均無實際出資繳納入股所需股款之意願，竟仍
    為使股東人數合於修正前公司法對於有限公司需有五人以上股東之規定（此部分
    規定業於九十年十一月十二日修正公布為僅需一人以上之股東），乃商得陳麗紅
    、許嶽（業已死亡）、賴福振及盧文進之同意，掛名擔任虹虹公司股東，許榮華
    遂與陳麗紅、許嶽、賴福振、盧文進四人（以上四人未據起訴）共同基於犯意之
    聯絡，明知公司應收之股款，股東並未實際繳納，不得以申請文件表明收足，竟
    仍於八十七年三月間，由許榮華自任為虹虹公司之董事長，而為公司負責人，並
    負責籌措虹虹公司設立登記時所需收足之五百萬元資本額，復於八十七年四月一
    日將所籌得之五百萬元款項存入華南商業銀行員林分行，以虹虹食品企業有限公
    司籌備處名義所開立之活期存款第000000000000號帳戶內，用以虛
    偽表示虹虹公司之股東均有繳納股款，以此方式取得公司驗資所需之資本股款證
    明文件，再委請不知情之游淑琴代為制作陳麗紅、許嶽、賴福振、盧文進四人均
    已繳足現金股款之虹虹公司登記股東繳納股款明細表及章程，並由不知情之許明
    哲會計師審核後，出具虹虹公司業已收足股款之查核簽證、資產負債表及設立登
    記資本額查核報告書，於八十七年四月十五日，由游淑琴持上開查核簽證、報告
    書及公司章程等文件，連同上開虹虹公司籌備處帳戶存摺影本，代為向臺灣省政
    府建設廳申請公司設立登記，而於同日獲准登記，惟上開五百萬元存款則實際早
    已於八十七年四月三日自前開帳戶內全數提領出。
二、案經臺灣彰化地方法檢察署檢察官自動檢舉偵查後，聲請簡易判決處刑，並由原
    審改依通常程序審理。
    理  由
一、訊據上訴人即被告許榮華（以下簡稱被告）固坦承於上揭時間，任虹虹公司負責
    人，委請游淑琴代為辦理公司設立登記相關事宜，並自行籌措設立公司所需收足
    之五百萬元資本額，存入華南銀行、虹虹公司籌備處之帳戶內，以取得許明哲會
    計師所出具之查核文件，嗣隨即將該五百萬元存款提領一空等情不諱，惟矢口否
    認有何違反公司法之犯行，辯稱：陳麗紅、許嶽、賴福振、盧文進四人均有同意
    擔任虹虹公司股東，陳麗紅、賴福振、盧文進為技術出資，許嶽則以其先前匯予
    伊之款項為現金出資云云，並於本院調查時提出客戶帳戶往來明細表為證。
二、經查：
（一）被告於八十七年間，任虹虹公司之負責人，自行籌措設立虹虹公司所需收足之
      資本額五百萬元，並將之存入華南商業銀行員林分行，以虹虹食品企業有限公
      司籌備處名義所開立之上開活期存款帳戶內，以取得公司驗資所需之資本股款
      證明文件，復委請游淑琴代為制作陳麗紅、許嶽、賴福振、盧文進四人均已繳
      足現金股款之虹虹公司登記股東繳納股款明細表及章程，並經許明哲會計師審
      核後，出具虹虹公司業已收足股款之查核簽證、資產負債表及設立登記資本額
      查核報告書，於同年月十五日，持以向台灣省政府建設廳獲准公司設立登記等
      情，業據被告供承在卷，核與同案被告陳麗紅於原審審理時所供稱：其並未現
      金出資等情（見原審卷第三百四十二頁背面），證人賴福振、盧文進於原審審
      理時所證稱：渠等均未現金出資等情（見原審卷第二九一頁背面、第三○一頁
      ），及證人游淑琴於原審審理時所證：其代辦虹虹公司設立登記之經過等情節
      均相符（見原審卷第三三三頁至第三三五頁），並有經濟部中部辦公室九十一
      年五月二十四日經（九一）中辦三營字第０九一三０八八八八六０號書函所檢
      附之臺灣省政府建設廳函、虹虹公司設立登記事項卡、董事、股東名單、八十
      七年四月三日虹虹公司章程、許榮華委託許明哲會計師查核簽證資本額之委託
      書、許明哲會計師於八十七年四月三日出具之設立登記資本額查核報告書、登
      記股東繳納股款明細表、虹虹公司資產負債表、華南銀行員林分行、戶名虹虹
      食品企業有限公司籌備處、帳號第五二二—一○—0000000號之活期存
      款存摺影本（以上附於九十年度偵字第二八三號卷第二三九頁至第二四九頁）
      ，及華南商業銀行員林分行九十二年六月二十五日（九二）華員存字第三一五
      號函所檢附之存款戶虹虹食品企業有限公司籌備處、帳號第五二二—一○—0
      000000號之開戶資料及開戶時之存款資料等件附卷可稽（見原審卷第一
      ○○頁）；而上開五百萬元存款於存款後三日內（即八十七年四月三日），即
      由被告自前開帳戶內全數提領出之事實，亦據被告供承在卷，並有華南商業銀
      行員林分行九十二年七月八日（九二）華員存字第三三二號函所檢附之存款戶
      虹虹食品企業有限公司籌備處、帳號第五二二—一○—0000000號之存
      款往來明細及華南商業銀行員林分行九十二年七月二十一日（九二）華員存字
      第三九三號函等件在卷足憑（見原審卷第一二九至第一三一頁、第一四九頁）
      ，上開事實，應堪以認定。
（二）又被告於偵查中已供承：虹虹公司設立之時，許嶽、賴福振、盧文進三人都未
      繳納股款，亦未有所謂之技術出資，均僅係掛名而已等語（見九十年度偵字第
      二五七四號卷第九十七頁背面），核與證人盧文進於原審審理時所證稱：許榮
      華係借用伊名義擔任虹虹公司之人頭股東等語情節相符（見原審卷第三○四頁
      ），且按公司法第一百條第一項規定：有限公司資本總額，應由各股東全部繳
      足，不得分期繳款或向外招募，此乃資本確定原則之揭示，蓋公司於設立之時
      與甫設立之際，一般言之，均尚未由營運中獲利，則為公司設立而募集之公司
      資本即為公司股東及債權人之擔保，公司股東應全數繳足，以確保公司於成立
      時即有穩固之財產基礎；又按修正前公司法第四百十二條規定（已於九十年十
      一月十二日廢止）：有限公司應於章程訂立後十五日內，將左列事項，向主管
      機關申請為設立之登記：一、第一百零一條所列各款事項。二、繳足股款之證
      件。三、以現金以外之財產抵繳股款者，其姓名及其財產之種類、數量、價格
      或估價之標準。主管機關對於前項之申請，應派員檢查，並得通知公司限期申
      復。足見有限公司設立時各股東之出資以現金及財產抵繳為限，技術出資與信
      用出資，解釋上應不許可，是被告所辯：陳麗紅、賴福振及盧文進係技術出資
      ，亦與法律規定不合，洵屬無稽。另觀諸被告所提出之客戶帳戶往來明細表等
      資料，雖足以證明該帳戶資金往來之情形，惟尚不足遽以認定許嶽確有如被告
      所稱現金匯款出資之情事，自難採為有利於被告之認定。此外，被告迄今均未
      能提出許嶽有實際現金出資之證明，則其事後翻異前詞，辯稱：許嶽有實際出
      資云云，亦屬無據。
（三）另證人賴福振雖於原審審理時改證稱：伊係以技術出資入股等語（見原審卷第
      二九一頁背面），然其亦自承：伊並不知道當初伊以技術入股之折價標準，都
      委由許榮華自行處理，且伊任股東之二年期間，都未開過股東會議，也未分紅
      利云云（見原審卷第二九六、二九七頁），苟證人賴福振確有真意入股虹虹公
      司，豈會對其所占有之股份，公司經營之狀況，完全置若罔聞？顯悖於常情，
      雖其嗣於原審審理時改辯稱：「當初許榮華是跟我說插暗股。」（見原審卷第
      二九七頁背面），惟若係「插暗股」，為何虹虹公司之設立章程及股東名簿均
      明白載明其係設立時之股東？參諸除許嶽外，陳麗虹、賴福振、盧文進等人，
      確如被告所辯稱：渠等均係技術出資云云，則被告為何自始即須單獨籌湊五百
    萬元資金存入銀行帳戶內，而於取得虹虹公司所需之資本股款證明文件後，旋
      即全數領出，以為虛偽表示虹虹公司之各股東均有繳納股款之必要？是證人賴
      福振上開證述，顯係事後維護被告之詞，亦不足為憑。
（四）綜上所述，被告上開所辯，應係事後卸責之詞，不足採信。本案事證明確，被
      告與陳麗紅等人共同涉犯上開公司法之犯行，堪以認定。
三、按被告行為後，公司法第九條業於九十年十一月十二日修正公布，並於同年月十
    四日生效，其中關於修正前公司法第九條第三項之規定「公司應收之股款，股東
    並未實際繳納，而以申請文件表明收足，或股東雖已繳納而於登記後將股款發還
    股東，或任由股東收回者，公司負責人各處五年以下有期徒刑、拘役或科或併科
    新臺幣六萬元以下罰金」，業經改列為同條第一項，並修正其法定刑為「處五年
    以下有期徒刑、拘役或科或併科新台幣五十萬以上二百五十萬以下罰金」，顯提
    高其罰金刑部分，經比較修正前後之規定，以八十六年六月二十五日修正公布之
    公司法第九條第三項規定對被告許榮華較為有利，自應依刑法第二條第一項但書
    規定，適用修正前即八十六年六月二十五日修正公布之公司法第九條第三項之規
    定，是核被告就上開所為，係犯八十六年六月二十五日修正公布之公司法第九條
    第三項之罪，公訴人漏未比較新舊法，因而請以修正後之公司法第九條第一項規
    定論處，容有未恰。又陳麗紅、許嶽、賴福振、盧文進雖非虹虹公司之負責人，
    但與具有該身分關係之被告基於共同之犯意聯絡及行為分擔而共同實施犯罪，依
    刑法第三十一條第一項規定，仍應以共犯論。被告利用不知情之游淑琴實施犯罪
    行為及利用不知情之許明哲會計師出具查核報告書以遂行其犯罪，均應論以間接
    正犯。原審審酌被告所為，對交易安全之維護及公司債權人之債權均造成危害，
    且犯後猶飾詞以辨，態度不佳，且其前有詐欺之前科紀錄，素行不佳，暨其犯罪
    手段、所生之危害及智識程度、生活狀況等一切情狀，並依八十六年六月二十五
    日修正公布之公司法第九條第三項、刑法第十一條前段、第二條第一項前段、但
    書、第二十八條、第三十一條第一項條、修正後刑法第四十一條第一項前段之規
    定，將被告判處有期徒刑四月；且說明被告行為後，刑法業於九十年一月十日修
    正公布，並自同年月十二日起生效，原刑法第四十一條「犯最重本刑為三年以下
    有期徒刑以下之刑之罪，而受六月以下有期徒刑或拘役之宣告，因身體、教育、
    職業或家庭之關係，執行顯有困難者，得以一元以上三元以下折算一日，易科罰
    金」，已修正為「犯最重本刑為五年以下有期徒刑以下之刑之罪，而受六個月以
    下有期徒刑或拘役之宣告，因身體、教育、職業、家庭之關係或其他正當事由，
    執行顯有困難者，得以一元以上三元以下折算一日，易科罰金。但確因不執行所
    宣告之刑，難收矯正之效，或難以維持法秩序者，不在此限。併合處罰之數罪，
    均有前項情形，其應執行之刑逾六月者，亦同」，經比較修正前後規定，以修正
    後之新法有利於被告，併予宣告如易科罰金之折算標準。經核其認事用法及量刑
    ，均為妥適，並無任何違法或不當之處，被告上訴意旨猶執陳詞否認犯行，及認
    原審量刑過重云云，即不足取。其上訴為無理由，應予駁回。
四、聲請簡易處刑意旨另略以：被告於不詳時間、地點，偽刻賴福振及盧文進之印章
    ，加蓋於虹虹公司之股東名單及公司章程上，偽造許嶽、賴福振、盧文進均合意
    擔任虹虹公司股東之公司章程，並製作不實之虹虹公司登記股東繳納股款明細表
    ，持向前臺灣省政府建設廳申請公司設立登記，致使不知情之承辦公務員誤以為
    虹虹公司登記之股東均已依規定繳足股款，符合設立規定，而將該不實事項登載
    於職上所掌之有限公司設立登記事項卡，並於八十七年四月十五日核准設立登記
    並發給公司執照，足以生損害於許嶽、賴福振、盧文進及主管機關對於公司設立
    登記管理之正確性，因認被告另涉有刑法第二百十六條行使第二百十條之偽造私
    文書罪、第二百十四條使公務員登載不實罪嫌云云。
五、惟查：（一）按刑法第二百十四條使公務員登載不實事項於公文書罪，須一經他
    人之聲明或申報，公務員即有登載之義務，並依其所為之聲明或申報予以登載，
    而屬不實事項者，始足構成，若其所為之聲明或申報，公務員尚須為實質之審查
    ，以判斷其真實與否，始得為一定之記載者，即非本罪所稱之使公務員登載不實
    （參最高法院七十三年台上字第一七一０號判例意旨）。又八十六年六月二十五
    日修正公布之公司法第三百八十八條規定「主管機關對於公司登記之申請，認為
    有違反法令或不合法定程式者，應令其改正，非俟改正合法後，不予登記。」（
    於九十年十一月十二日將「違反法令」修正為「違反本法」）；修正前同法第四
    百十二條（業於九十年十一月十二日修正廢止）第一項規定「有限公司應於章程
    訂立後十五日內，將左列事項，向主管機關申請為設立之登記：一、第一百零一
    條所列各款事項。二、繳足股款之證件。三、以現金以外之財產抵繳股款者，其
    姓名及其財產之種類、數量、價格或估價之標準。」同條第二項規定「主管機關
    對於前項之申請，應派員檢查，並得通知公司限期申復。」，依上開規定觀之，
    被告設立虹虹公司之八十七年間，向主管機關申請為有限公司設立之登記，其於
    申請設立登記時，公司應收之股款是否確已繳足，主管機關應派員檢查，並得通
    知公司限期申復，亦即須為實質之審查，以判斷其真實與否，而非僅依其申請或
    聲明即為一定登載之形式審查，則有限公司負責人明知申請設立登記時，公司應
    收之股款並未繳足，仍以申請文件表明收足而使公務員將此不實事項予以登載，
    應僅成立公司法第九條第三項前段之罪，無適用刑法第二百十四條論罪之餘地（
    參最高法院八十九年度台非字第四六號判決）。是以，被告上開所為自不該當刑
    法第二百十四條之罪。（二）次按犯罪事實應依證據認定之，無證據不得認定犯
    罪事實，又不能證明被告犯罪者，應諭知無罪之判決，刑事訴訟法第一百五十四
    條第二項、第三百零一條第一項分別定有明文。再按認定不利於被告之事實，須
    依積極證據，苟積極證據不足為不利於被告事實之認定時，即應為有利於被告之
    認定，更不必有何有利之證據；又事實之認定，應憑證據，如未能發現相當證據
    ，或證據不足以證明，自不能以推測或擬制之方法，以為裁判基礎（參最高法院
    三十年上字第八一六號、四十年台上字第八六號判例）。惟訊據被告堅詞否認有
    偽刻賴福振、盧文進印章及偽造賴福振、盧文進及許嶽同意擔任虹虹公司股東之
    公司章程等犯行，辯稱：伊有經許嶽、賴福振、盧文進之同意，才以其等名義擔
    任虹虹公司股東，並設立公司章程等語。查證人賴福振、盧文進於原審審理時均
    證稱：伊等經許榮華邀約，均同意擔任虹虹公司設立時之股東等語（見原審卷第
    二九一、二九二、三○○頁），核與被告上開所辯情節相符，至證人賴福振於偵
    查中雖曾供稱：八十七年虹虹公司設立章程上的印章不是伊所有等語，然其嗣於
    原審審理時已改證稱：當初誤以為是針對陳麗紅被訴偽造公司章程及股東同意書
    ，持以變更公司登記之事實等語（見原審卷第二九三頁），並一再證稱：伊確有
    同意要擔任虹虹公司股東等語（見原審卷第二九四頁），是證人賴福振於偵查中
    之上開證述，是否因誤解而所為之，亦不無可能，自尚難遽以認定被告此部分犯
    罪事實之證明。此外，復查無其他事證足認被告有何公訴人所指上開偽造私文書
    之犯行，是被告此部分犯罪嫌疑，應有不足。本應為無罪之諭知，惟因公訴意旨
    認與被告前開違反公司法遭論罪科刑部分，具有牽連犯裁判上一罪之關係，原審
    乃不另為無罪之諭知，經核亦無不合。
六、據上論斷，應依刑事訴訟法第三百六十八條判決如主文。
本案經檢察官甲○○到庭執行職務。
中      華      民      國      九十三      年    八    月    三十      日
                                    臺灣高等法院臺中分院刑事第八庭
                                          審判長法  官  羅  得  村
                                                法  官  劉  榮  服
                                                法  官  黃  文  進
右正本證明與原本無異。
如不服本判決應於收受送達後十日內向本院提出上訴書狀，其未敘述上訴之理由者並
得於提起上訴後十日內向本院補提理由書（均須按他造當事人之人數附繕本）。
                                                書記官  許麗  花
中      華      民      國      九十三   年       八      月    三十    日
附錄本案論罪科刑法條：
八十六年六月二十五日修正公布公司法第九條第三項：
公司應收之股款，股東並未實際繳納，而以申請文件表明收足，或股東雖已繳納而登
記後將股款發還股東，或任由股東收回者，公司負責人各處五年以下有期徒刑、拘役
或科或併科新台幣六萬元以下罰金。
                                                                        Ｉ
